臺灣高等法院刑事判決
109年度交上訴字第74號
上  訴  人  臺灣新北地方檢察署檢察官
被      告  鄭任恩



上列上訴人因被告公共危險案件，不服臺灣新北地方法院108年
度交訴字第26號，中華民國109年2月26日第一審判決（起訴案號
：臺灣新北地方檢察署107年度調偵字第2522號），提起上訴，
本院判決如下：
    主  文
上訴駁回。
    理  由
一、公訴意旨略以：被告鄭任恩於民國107年4月13日下午4時45
    分許，駕駛車牌號碼0000－00號自用小客車，沿新北市中和
    區連城路261巷欲右轉進入中正路往板橋方向時，本應注意
    行經無號誌路口，轉彎車應讓直行車先行，而依當時並無不
    能注意之情事，竟疏未注意此就貿然右轉，適告訴人羅秋蘭
    騎乘車牌號碼000－000號普通重型機車搭載告訴人羅楊玉女
    往板橋方向駛經該處，閃避不及，撞及被告駕駛小客車之左
    後側車身，致告訴人羅秋蘭及羅楊玉女人車倒地，告訴人羅
    秋蘭因而受有右側手肘擦挫傷、右側膝部挫傷；告訴人羅楊
    玉女因而受有右側肩膀挫傷、右側小腿擦傷、右側鎖骨未明
    示部位閉鎖性骨折等傷害（過失傷害部分，由原審另為不受
    理判決）。詎被告明知已駕車肇事致人受傷，竟未留待現場
    救護傷患或報警處理，亦未採取救護及其他必要措施，即駕
    車逃離肇事現場。因認被告涉犯刑法第185條之4之肇事逃逸
    罪嫌。
二、犯罪事實應依證據認定之，無證據不得認定犯罪事實。又不
    能證明被告犯罪者，應諭知無罪之判決，刑事訴訟法第154
    條第2 項、第301 條第1 項分別定有明文。而認定犯罪事實
    所憑之證據，雖不以直接證據為限，間接證據亦包括在內；
    然而無論直接或間接證據，其為訴訟上之證明，須於通常一
    般之人均不致有所懷疑，而得確信其為真實之程度者，始得
    據為有罪之認定，倘其證明尚未達到此一程度，而有合理之
    懷疑存在，致無從為有罪之確信時，即應為無罪之判決（最
    高法院76年度台上字第4986號判例意旨參照）。又刑事訴訟
    法第161 條第1 項規定：檢察官就被告犯罪事實，應負舉證
    責任，並指出證明之方法。因此，檢察官對於起訴之犯罪事
    實，應負提出證據及說服之實質舉證責任。倘其所提出之證
    據，不足為被告有罪之積極證明，或其指出證明之方法，無
    從說服法院以形成被告有罪之心證，基於無罪推定之原則，
    自應為被告無罪判決之諭知（最高法院92年度台上字第128
    號判例意旨參照）。
三、公訴意旨認被告鄭任恩涉有肇事逃逸犯嫌，無非係以被告於
    警詢、偵訊中之供述、證人即告訴人羅秋蘭於警詢、偵訊中
    之證述、衛生福利部雙和醫院107年4月13日開立之診斷證明
    書、新北市政府警察局中和分局交通分隊警員107年5月11日
    職務報告、案發後警員拍攝本件小客車及本件機車照片等為
    主要論據。訊據被告鄭任恩固不否認於上開時、地，有駕駛
    自小客車行經該地，惟自始堅決否認肇事逃逸，並辯稱：伊
    車與告訴人機車並無發生碰撞，伊車亦無任何刮傷、損傷或
    晃動，係事後警察通知伊至警局始知此事故，其絕無肇事逃
    逸等語。經查：
四、本件被告於上開時、地駕駛自小客車，沿新北市中和區連城
    路261巷西往東方向行駛，行經新北市中和區中正路與該巷
    繪有「停」字路口時，未停車再開，適有告訴人羅秋蘭搭載
    其母羅楊玉女騎乘機車沿中正路北向南行駛，至中正路與連
    城路261巷口時，見被告汽車駛來而急煞，然閃避不及致人
    車倒地因而受有右側手肘擦挫傷、右側膝部挫傷；告訴人羅
    楊玉女則受有右側肩膀挫傷、右側小腿擦傷、右側鎖骨未明
    示部位閉鎖性骨折等傷害，被告未為停看直接駛離一情，業
    據告訴人羅秋蘭於警詢及偵訊指證在卷（見107年度偵字第1
    8732號卷第21至27頁、第114至115頁），核與被告於警詢及
    偵訊自承情狀相符（見107年度偵字第18732號卷第7至15頁
    、第115頁），並有道路交通事故現場圖、道路交通事故調
    查報告表㈠、㈡、監視錄影擷取畫面、現場及警方採證照片、
    衛生福利部雙和醫院診斷證明書（乙種）、新北市政府警察
    局中和分局交通分隊警員何佳勳職務報告等在卷可稽（見10
    7年度偵字第18732號卷第35頁、第37頁、第39頁、第45至47
    頁、第63頁、第65至67頁、第71至95頁）是被告與告訴人確
    有發生車禍事故，堪信屬實。
五、關於被告是否知悉告訴人騎乘機車與其車輛發生事故乙節，
    經查：
　㈠告訴人羅秋蘭於警詢時指稱：當時伊騎車正要過中和區連城
    路261巷口時，突然有一輛自小客車右轉出來，伊不及反應
    而撞擊對方左後車尾後再摔車，當下雙方確實有撞擊等語（
    見107年度偵字第18732號卷第23頁、第25頁）；於警員製作
    談話紀錄表時陳稱：對方從連城路261巷突然左轉衝出，伊
    急煞而前車頭撞到對方左後側等語（見107年度偵字第18732
    號卷第69頁）；於檢察官訊問時則陳稱：當時伊從雙和醫院
    左轉中正路直行，被告所駕駛車輛從右邊駛出，伊一時反應
    不及，機車之前輪蓋就碰撞到被告車子之左後保險桿即直接
    倒地等語（見107年度偵字第18732號卷第114至115頁，107
    年度調偵字第2522號卷第14頁）；嗣於原審準備程序時稱：
    當時被告之車在伊車前面，伊根本來不及反應，伊機車前車
    頭有輕微擦撞被告左後車尾（碰撞點在汽車車牌下方），力
    道很輕，被告在車內應無法感覺到擦撞，伊車擦撞汽車後馬
    上就跌倒等語（見原審卷第87頁）；於其後之準備程序稱：
    當時是機車前輪蓋有一點點勾到被告車後保險桿，對方是行
    進中，後來車就開走了，伊車就往旁邊倒等語（見原審卷第
    134頁）；於原審審理時則證稱：當天被告車突然間出來，
    伊反應不及有點碰到，不是整個撞上去，伊感覺是輕輕的觸
    碰到，就因重心不穩而倒下去。倒下去之後，被告的車就開
    走了，被告可能真的沒感覺，因為真的只有這樣碰到，伊就
    倒下了。當時是伊機車前輪雨遮擦撞到被告車左後保險桿，
    被告過來的時候，伊就是有碰到他，不曉得是不是因為伊的
    雨遮有裂，可能也有勾到或者是碰到，就直接倒下來。伊不
    確定是勾到還是碰到，就是有碰撞到等語（見原審卷第164
    頁、第166至167頁）。則告訴人雖指稱有碰撞到被告車輛，
    但依其所述，其機車係撞及被告車輛保險桿之車牌處，即被
    告車輛正後方，則以汽車駕駛人駕車時多注意前方車行動態
    ，被告辯稱並未看見告訴人機車倒在後方之辯詞，難認與常
    情相違。又告訴人稱可能是機車的雨遮勾到被告車子讓其摔
    倒，撞及力道輕微等語，堪認二車並非強力碰撞。
　㈡又被告辯稱：當時伊都沒有看到車，才右轉再直行，伊都沒
    有發現有人。當時雙方並無碰撞，車子也沒有任何刮傷、損
    傷，有和警察一起看監視器錄影畫面，是伊車過了快七秒後
    才看到對方車子跌倒，且事過一個月警察才通知我到局裡瞭
    解事情等語（見原審卷第87頁）。而本件雖於偵查時曾取得
    當時路口之監視畫面，然其後業已毀損無法於原審勘驗，證
    人即警員何佳勳於原審審理時證稱：伊看到的畫面是汽車由
    巷子右轉出去，機車直行，因為距離比較遠，所以看不出來
    兩車有無碰撞，不過汽車有在路口減速但並沒有完全停下。
    被告車子駛過後，差不多隔1、2秒，告訴人機車就馬上倒地
    等語（見原審卷第168至169頁）。而其曾製作之職務報告記
    載：當日監視器畫面為被告當時通過路口僅有減速並右轉彎
    於中正路往板橋方向行駛，雙方疑似於直行與轉彎後約1～3
    公尺處發生車禍，但有無確切碰撞，因監視器畫面過於遙遠
    而無法清楚拍攝到等語（見107年度偵字第18732號卷第39頁
    ）。復參以證人即回收場老闆黃建中於原審審理時證稱：伊
    有看過當時監視器畫面內容，但距離真的很遠，約100多至2
    00公尺遠，根本看不清楚，伊沒有看到告訴人機車與被告車
    發生擦撞之情形，只有看到銀色車子開出去而已，亦未看到
    告訴人機車摔車之情形等語（見原審卷第170至171頁）。另
    觀諸監視錄影擷取畫面、現場及警方採證照片（見107年度
    偵字第18732號卷第45至47頁、第71至95頁），並未見及二
    車有碰撞之情，且被告汽車後保險桿或車後亦未有任何擦撞
    痕，而告訴人羅秋蘭於原審審理時亦證稱：伊機車並無受損
    等語（見原審卷第164頁），則以被告、告訴人及相關證人
    之供述及證述，可知被告與告訴人二車當時並無明顯碰撞，
    且告訴人並非與被告車輛發生擦撞後立即倒地，而是發生擦
    撞後，被告車輛已經往前駛去一段距離，告訴人始跌倒，則
    被告辯稱並不知道告訴人曾撞及其車輛，並在其車後倒地之
    辯詞，難認為虛。
　㈢綜上，本件並無積極證據可證被告知悉二車發生碰撞，難認
    被告對肇事致人受傷之事實有所認識，自難僅以被告事故後
    駛離現場之客觀行為，逕予推認其具肇事致人受傷逃逸故意
    。此外，復查無其他積極證據足證被告涉有公訴人上開所指
    肇事逃逸犯行，即不能證明被告犯罪，自應為無罪之諭知。
六、駁回上訴之理由
　㈠檢察官上訴意旨以：綜觀告訴人羅秋蘭證述、告訴人羅秋蘭
    、羅楊玉女所受傷害及本件機車車損狀態，堪認被告駕駛之
    汽車與告訴人騎乘之機車發生交通事故，機車倒地所發出之
    聲音明顯，而依被告之供述，其駕駛汽車從支線道轉彎至主
    線道，速度僅20-30公里，並非高速行駛，若有發生車禍擦
    撞或機車倒地之聲音，自會聽見。綜上，被告應有聽到告訴
    人羅秋蘭騎乘機車因碰撞而倒地之聲音，知悉自己駕駛之自
    用小客車與告訴人騎乘之機車發生碰撞，駕駛上開車輛離開
    現場，其犯行明確，原審諭知被告無罪，認事用法尚嫌未洽
    ，請將原判決撤銷，更為適當合法之判決等語。惟查，告訴
    人雖稱與被告車有發生碰撞，然亦敘明僅是輕輕碰到，沒有
    碰撞聲、沒有很大聲，其感覺有碰到，重心不穩就倒了，倒
    地撞擊地面的聲音亦僅是一般大小聲，且撞擊前其沒按喇叭
    而只是小聲地叫，碰撞後，被告沒有明顯的減速或加速或停
    下來看一下，也沒有人去攔下或喊叫被告車等語（見107年
    度偵字第18732號卷第115頁，107年度調偵字第2522號卷第1
    4頁，原審卷第165至167頁），顯見告訴人認當時並未有明
    顯之撞擊聲、倒地聲，則既然當下撞擊及倒地的聲音不大，
    是否足以傳進前方行駛中之被告車輛車室內，使其得以察覺
    後方車輛有異，因而得知肇事可能，即屬可疑，且被告所駕
    駛之車輛亦未有於撞到或聽到聲音時，通常會有之加減速、
    停頓或暫停下來的情形，能否謂被告已察覺發生事故或有感
    知到車輛後方人車倒地之情形，亦非無疑。而檢察官上訴雖
    主張被告一定會聽聞告訴人車輛倒地聲，然並未提出積極事
    證證明，自難憑採。
  ㈡原審以不能證明被告犯罪為由，諭知無罪之判決，理由構成
    雖與本院稍有不同，經核尚無違誤。檢察官雖提起上訴，然
    前揭檢察官所列證據及卷內訴訟資料，經本院逐一剖析，參
    互審酌，仍無從獲得有罪心證，已俱如前述，檢察官上訴意
    旨僅就原審採證之職權行使再為爭執，核無理由，其上訴應
    予駁回。
七、被告經合法傳喚，有本院送達證書一份在卷可憑（本院卷第
    47至49頁），其無正當理由不到庭，爰不待其陳述，逕為一
    造辯論判決。
據上論斷，應依刑事訴訟法第368條、第371條，判決如主文。
本案經檢察官何克凡提起公訴，檢察官林承翰提起上訴，檢察官
蔡名堯到庭執行職務。
中　　華　　民　　國　　109 　年　　6 　　月　　30　　日
                  刑事第八庭    審判長法　官  陳世宗
                                      法　官  吳勇毅
                                      法　官  呂寧莉
以上正本證明與原本無異。
被告不得上訴。
檢察官如不服本判決，應於收受送達後20日向本院提出上訴書狀
，惟須受刑事妥速審判法第9條限制。其未敘述上訴之理由者，
並得於提起上訴後20日內向本院補提理由書(均須按他造當事人
之人數附繕本)「切勿逕送上級法院」。
刑事妥速審判法第9條：
除前條情形外，第二審法院維持第一審所為無罪判決，提起上訴
之理由，以下列事項為限：
一、判決所適用之法令牴觸憲法。
二、判決違背司法院解釋。
三、判決違背判例。
刑事訴訟法第 377 條至第 379 條、第 393 條第 1 款之規定，
於前項案件之審理，不適用之。
                                      書記官  賴資旻
中　　華　　民　　國　　109 　年　　6 　　月　　30　　日